【裁判字號】    94,建上易,45
【裁判日期】    950124
【裁判案由】    給付工程款
【裁判全文】
臺灣高等法院民事判決                94年度建上易字第45號
上  訴  人  張克源  (即貽德工程行)
訴訟代理人  甲○○
被上訴人    通成營造有限公司
法定代理人  乙○○
訴訟代理人  陳玉玲律師
上列當事人間請求給付工程款事件，上訴人對於中華民國94年6
月21日臺灣桃園地方法院94年訴字第513號第一審判決提起上訴
，本院於95年1月17日言詞辯論終結，判決如下：
    主      文
上訴駁回。
第二審訴訟費用由上訴人負擔。
    事實及理由
一、上訴人起訴主張：伊於民國（下同）90年11月、12月間，向
    被上訴人轉承攬新竹空軍基地工程中之排水溝工程，約定工
    程款實作實算，連工帶料責任施工，伊已於91年1月間施作
    完成，並已由業主驗收完畢，全部工程款為新台幣（下同）
    2,510,950元。扣除被上訴人代付之材料費815,699元，及已
    付之工程款1,118,682元外，尚有工程款576,569元迄未給付
    等情，爰依兩造所訂承攬契約之法律關係，求為命被上訴人
    給付576,569元及自起訴狀繕本送達翌日起至清償日止按年
    息百分之五計算利息之判決。
二、被上訴人則以：上訴人所提請款單並非真正。系爭工程經業
    主依工程圖說估驗合格之數量計算，總工程款應為
    2,176,350元。扣除伊代付之材料費金額857,436元，及依系
    爭合約第5條第16款、第6條之約定，所代為雇工清除廢土支
    出費用之1/2即147,500元、雇工修復瑕疵之支出55,000元，
    及上訴人已領之工程款1,118,682元後，已無積欠上訴人任
    何工程款項。縱被上訴人尚積欠上訴人工程款，上訴人之請
    求權應自91年7月2日業主驗收通過後起算，其遲至94年4月
    14日始提起本件訴訟，已逾2年之消滅時效期間，被上訴人
    得拒絕給付等語，資為抗辯。
三、原審駁回上訴人之訴，上訴人不服，提起上訴，其上訴聲明
    為：(一)原判決廢棄。(二)上開廢棄部分，被上訴人應給付上訴
    人576,569元及自起訴狀繕本送達翌日起至清償日止按年息
    百分之五計算之利息。被上訴人答辯聲明為：上訴駁回，第
    二審訴訟費用由上訴人負擔。
四、上訴人主張其於90年11、12月間與被上訴人訂立工程承攬合
    約書，向被上訴人轉承攬新竹空軍基地工程中之排水溝工程
    ，約定工程款實作實算，連工帶料責任施工，伊已於91年1
    月間全部施作完成之事實，業據其提出工程承攬合約書為憑
    （見原審卷第9頁至第16頁），並為被上訴人所不爭執，自
    堪信為真實。至上訴人主張全部工程款合計應為2,510,950
    元，扣除被上訴人代付之材料費815,699元及已付之工程款
    1,118,682元外，尚有工程款576,569元迄未給付云云，則為
    被上訴人所否認，並以前開情詞置辯，則本件兩造之爭點厥
    為１、被上訴人是否仍有積欠工程款未給付？２、上訴人之
    報酬請求權是否已罹於消滅時效？經查：
（一）按當事人主張有利於己之事實者，就其事實有舉證之責任
      ，民事訴訟法第277條定有明文。又民事訴訟如係由原告
      主張權利者，應先由原告負舉證之責，若原告先不能舉證
      ，以證實自己主張之事實為真實，則被告就抗辯事實即令
      不能舉證，或其所舉證據尚有疵累，亦應駁回原告之請求
      （最高法院17年上字第917號判例意旨參照）。本件系爭
      工程經訴外人即業主聯勤營產工程署北部地區工程署（下
      稱聯勤工程署）依排水系統工程圖說估驗合格之數量為：
      明溝277公尺、暗溝數量555公尺、集水井13個，排外高壓
      管55尺，有排水系統工程圖說影本在卷可稽（見原審卷第
      33頁），則依兩造契約約定之施工單價（見原審卷第15頁
      ）計算，總工程款應為2,176,350元。上訴人主張其計施
      作(一)明溝433公尺，每公尺2050元計887,650元。(二)暗溝
      559 公尺，每公尺2500元計1,397,500元。(三)蔭井13處
      177,000 元。(四)涵管61公尺48,800元。以上工程款共計
      2,510,950 元，雖據其提出請款單為憑（見原審卷第17頁
      ），惟為被上訴人所否認，而該請款單為上訴人所製作，
      其上「校對」、「會計」、「估驗」各欄均為空白，既未
      經被上訴人簽認，其所提實地丈量紀錄未經被上訴人簽認
      （見本院卷第83頁），上訴人主張工程總價為2,510,950
      元，尚難信取。
（二）又上訴人主張被上訴人代付之材料款金額為815,699元，
      即金萱公司306,277元、國順公司457,884元，億陽公司
      22,000元，壓送車6,300元，(五)水泥、砂、鋼筋23,238元
      ，惟此與其所提請款單所載被上訴人代付款計：(一)金萱公
      司306,277元，(二)國順公司478,453元，(三)億陽公司22,000
      元，(四)壓送車6,300元，(五)水泥、砂、鋼筋23,238元，合
      計836,268元並不相符。又兩造工程承攬合約第5條第16款
      約定「工程完竣後，所有工地廢料雜物及臨時設備等應由
      乙方（即上訴人）負責清除整理」、第6條約定「本工程
      自甲方（即被上訴人）正式驗收之日起，倘工程之一部份
      或全部走動、裂損、搨坍或發生其他損壞時，經查明屬於
      乙方施工不良，材料不佳所致時，應由乙方及照圖樣負責
      為償裝修復原」，被上訴人主張上訴人施作水溝工程挖出
      之廢土任意置放，引起業主不滿，伊屢向上訴人反應未獲
      置理，不得已代雇工清理支出費用295,000元，上訴人應
      分擔其半數即147,500元。又業主驗收時發現上訴人施作
      之水溝工程有週邊積水及坡度不符之瑕疵，伊催告上訴人
      修復未果，乃自行雇工修復支出費用約57,120元，應於上
      訴人工程款中扣還55,000元，本件總工程款2,176,350元
      ，扣除伊代為支付之費用1,059,936元及上訴人已領取之
      1,118,682元後，被上訴人已無積欠上訴人任何工程款等
      情，已據其提出聯勤工程署令影本為憑（見原審卷第46、
      47頁），果爾，被上訴人是否仍有積欠工程款未給付，已
      非無疑。
（三）縱認上訴人主張被上訴人尚積欠工程款576,569元屬實，
      惟按消滅時效，自請求權可行使時起算；技師、承攬人之
      報酬及其墊款請求權，因2年間不行使而消滅，民法第128
      條前段、第127條第7款定有明文。又消滅時效，因起訴而
      中斷。時效因起訴而中斷者，若撤回其訴，或因不合法而
      受駁回之裁判，其裁判確定，視為不中斷。時效因請求而
      中斷者，若於請求後6個月內不起訴，視為不中斷。民法
      第129條第1項第3款、第131條、第130條亦有明文。本件
      工程上訴人已於91年1月間全部施作完成，為上訴人所陳
      明（見原審卷第25頁），又兩造工程承攬合約書附件詳細
      價目表八、九約定付款辦法為：「全部完成付70%（軍方
      查驗通過），現金支票，驗收完成後付30%，現金支票」
      （見原審卷第15頁），而此所謂驗收完成，係指業主驗收
      通過，已據上訴人陳明在卷（見本院卷第51頁），準此，
      上訴人於業主驗收通過後，即得請求全部之工程款。而本
      件工程業主聯勤工程署已於91年7月2日驗收通過，有工程
      結算驗收證明書影本在卷可稽（見本院卷第61頁），則上
      訴人自該日起即可請求被上訴人給付工程款，其請求權時
      效應自斯時起算。上訴人雖曾於92年5月12日另案訴請被
      上訴人給付工程款，惟該案件因上訴人遲誤93年8月12 日
      言詞辯論期日視為合意停止訴訟程序後，逾4個月未聲請
      續行訴訟視為撤回確定在案，有上訴人另案起訴書及原法
      院視為起訴函影本在卷可稽（見本院卷第47至50頁）。上
      訴人前訴既經撤回，上訴人復未於以訴為請求後6個月內
      起訴，其時效視為不中斷，則請求權已於93年7月1日罹於
      時效消滅。
（四）按時效完成後，債務人得拒絕給付。民法第144條第1項定
      有明文，本件上訴人之工程款請求權已罹於消滅時效，被
      上訴人既為時效之抗辯，則上訴人請求被上訴人給付工程
      款，即難認為有理由。
六、從而，上訴人本於兩造之工程承攬合約關係，請求被上訴人
    給付工程款576,569元及自起訴狀繕本送達翌日起至清償日
    止按年息百分之五計算之利息，為無理由，不應准許。其假
    執行之聲請亦失所附麗，應併予駁回。原審為上訴人敗訴之
    判決，及駁回其假執行之聲請，並無不合。上訴意旨指摘原
    判決不當，求予廢棄改判，為無理由，應予駁回。
七、本件事證已臻明確，兩造其餘之攻擊防禦方法及所提之證據
    ，經審酌後認均無礙判決之結果，爰不予一一論述。
八、據上論結，本件上訴為無理由，依民事訴訟法第449條第1
    項、第78條，判決如主文。
中    華    民    國    95    年    1     月    24    日
                  民事第三庭  審判長法  官  林敬修
                                    法  官  藍文祥
                                    法  官  張靜女
正本係照原本作成。
不得上訴。
中    華    民    國    95    年    1     月    25    日
                                    書記官    廖麗蓮


司法院資訊處製作；財團法人民間司法改革基金會備份。
